臺灣新竹地方法院民事裁定
109年度消債職聲免字第32號
聲  請  人  
即債務人    蔡耀庭  

代  理  人  劉德弘律師
上列當事人因消費者債務清理事件，聲請免責，本院裁定如下：
    主  文
聲請人即債務人蔡耀庭不予免責。
    理  由
一、按法院為終止或終結清算程序之裁定確定後，除別有規定外
    ，應以裁定免除債務人之債務，消費者債務清理條例（下稱
    消債條例）第132條定有明文。又法院裁定開始清算程序後
    ，債務人有薪資、執行業務所得或其他固定收入，扣除自己
    及依法應受其扶養者所必要生活費用之數額後仍有餘額，而
    普通債權人之分配總額低於債務人聲請清算前二年間，可處
    分所得扣除自己及依法應受其扶養者所必要生活費用之數額
    者，法院應為不免責之裁定。但債務人證明經普通債權人全
    體同意者，不在此限，復為同條例第133 條所明定。
二、本件聲請人即債務人蔡耀庭前於民國（下同）108年10月22
    日聲請清算，經本院以108年度消債清字第38號裁定自109年
    4月30日上午11時起開始清算程序，嗣經本院司法事務官認
    本件債務人名下並無具有清算價值之財產，堪認不敷清償繼
    續進行清算程序所需之財團費用及債務，以109年度司執消
    債清字第11號裁定終止清算程序確定一節，業經本院依職權
    調閱上開案卷查明屬實。依首揭規定，本院應裁定是否准許
    債務人免責。經本院通知全體債權人及債務人到場及函詢各
    全體無擔保債權人，除債權人萬榮行銷股份有限公司、元大
    國際資產管理股份有限公司未具狀陳述意見外，其餘債權人
    表示意見如下：
㈠、債權人臺灣銀行股份有限公司：債務人之無擔保債務種類，
    除本行係就學貸款外，其餘多為信用卡及現金卡款，金額高
    達700餘萬元，足見其消費多奢侈，且債務人有固定收入每
    月15,000元，扣除必要支出13,591元，尚有1,409元可供清
    償，卻未清償任何數額，不同意債務人免責。
㈡、債權人台新國際商業銀行股份有限公司表示：不同意債務人
    免責，請詳查債務人是否有消債條例第133條、第134條各款
    不免責事由，諸如查詢債務人入出境資料以確認其是否有奢
    侈浪費或隱匿財產之行為等語。
㈢、債權人永豐商業銀行股份有限公司表示：關於債務人是否免
    責一事請鈞院依職權裁定。
㈣、債權人國泰世華商業銀行股份有限公司表示：不同意債務人
    免責，請查調債務人名下之金融機構帳戶金流狀況以及是否
    曾領有老人年金等相關政府津貼補助，俾利判斷債務人之實
    際收入狀況、是否有隱匿財產及收入、是否有消債條例第13
    3條、第134條之適用。
㈤、債權人花旗(台灣)商業銀行股份有限公司表示：不同意債務
    人免責，請詳查債務人是否具有消債條例第133條暨第134條
    各款不免責事由。
㈥、債權人遠東國際商業銀行股份有限公司表示：
 1、請鈞院依職權逕為調查債務人有無構成消債條例第133條及1
    34條所定之不免責事由：按本件開始清算裁定所載，債務人
    每月薪資收入為15,000元，而債務人每月必要支出費用加計
    扶養費應以13,591元為限，是其每月收入扣除必要支出尚有
    餘額1,409元。據此，債權人合理推定債務人聲請清算前二
    年之所得扣除必要支出等開銷後應餘33,816元（1,409×24）
    ，再參之本案全體無擔保債權人於清算開始程序後全未受償
    ，故債務人已合於消債條例第133條所定不免責事由。
 2、法院依消債條例第133條、第134條各款規定裁定債務人不免
    責並確定，債務人依同條例第141條、第142條規定清償至ㄧ
    定數額，仍得向法院聲請免責，依法仍可再行救濟等語，請
    求不免責之裁定。　
㈦、債權人良京實業股份有限公司表示：
 1、依鈞院108年度消債清字第38號裁定理由三、(三)中已認定
    債務人於聲請清算前2年間，收入減支出之餘額為33,816元(
    計算式：1,409元24個月)。而全體債權人於清算程序中均
    未受分配，故債務人有消債條例第133條不免責事由，請裁
    定其不免責。
 2、再以，債權人曾於清算程序中，請求鈞院賜為向中華民國人
    壽保險商業同業公會函查：債務人除已陳報之保單外，有無
    其他以自己為要保人、或嗣後變更要保人（含聲請更生前2
    年內所發生者）、或質借未還之商業保險保單而未陳報？如
    有，則其隱匿財產之行為，即屬消債條例第134條第2、8款
    不免責事由亦明。　　　
㈧、債權人滙誠第二資產管理股份有限公司表示：　　
 1、查本件債權人於聲請清算事件所得悉之資料甚少，不知悉債
    務人之收入及支出等狀況，無從為判斷債務人是否符合消債
    條例第133條不免責事由，請鈞院依職權審查債務人是否有
    符合消債條例第133條規定應予不免責為審酌裁定。
 2、依消債條例施行細則第21條第4項規定，債務人於聲請更生
    或清算程序時所申報之收入應包括政府補助金及其他收入等
    。則本件債務人是否有家人予以定期補助生活費用？懇請鈞
    院依職權函請債務人戶籍所在之管轄政府查報債務人於開始
    清算前二年，是否有申請失業補助、低收入戶補助或職業訓
    練補助等政府相關補助，俾利鈞院及債權人為判斷是否應予
    不免責裁定。
 3、又，本條例之立法理由及精神，並非欲幫助無誠意且不願努
    力工作清償債務之債務人於經濟上重生。倘准予債務人免責
    ，則對債權人及努力工作按時還款之一般債務人甚或更生債
    務人更顯不公，亦不符本條例所欲表彰之濟弱扶傾精神，是
    以，懇請予以裁定不免責，以維司法正義及公平，並警惕債
    務人應奮起努力工作清償債務。　　　　
㈨、債權人新光行銷股份有限公司表示：依鈞院108年度消債清字
    第38號民事裁定，聲請人每月薪資扣除必要生活費用及扶養
    費後尚有餘額，惟全體債權人均未受償，本件應有消債條例
    第133條不免責事由，請鈞院予以裁定不免責。
三、經查：
㈠、債務人前依消債條例之規定，向本院聲請清算，經本院前開
    裁定准許進行清算程序，嗣因債務人之財產不敷清償清算程
    序所需之財團費用及債務，復經本院司法事務官裁定終止清
    算程序確定在案，本件普通債權人因終止清算而未受任何分
    配，此觀本院109年度司執消債清字第11號裁定即知，是本
    件清算程序終止後，本院即應審酌債務人有無消債條例所定
    不免責之情形，合先敘明。
㈡、按法院裁定開始清算程序後，債務人有薪資、執行業務所得
    或其他固定收入，扣除自己及依法應受其扶養者所必要生活
    費用之數額後仍有餘額，而普通債權人之分配總額低於債務
    人聲請清算前二年間，可處分所得扣除自己及依法應受其扶
    養者所必要生活費用之數額者，法院應為不免責之裁定。但
    債務人證明經普通債權人全體同意者，不在此限，此為消債
    條例第133條所明定。經查，聲請人係於108年10月22日聲請
    清算，本院並定於110年1月26日訊問債務人以進行調查，經
    債務人到場表示：法院裁定開始清算後，仍在太太開設之家
    庭式美髮店工作，但因疫情關係致其收入減少，目前每月收
    入約1萬元，每月支出為13,591元，並陳報聲請清算前二年
    每月之收入為為15,000元，每月必要生活支出為13,591元等
    語，此有訊問筆錄在卷可佐（見本院卷第73-74頁）。
㈢、就聲請人經准予清算後之每月收入部分，聲請人雖於110年1
    月26日到庭主張因新冠肺炎疫情關係，很多人不來店內洗頭
    ，每月收入僅剩10,000元云云，然本院審酌前開疫情於國內
    尚非嚴重，且已經趨緩，而政府對人民之相關生活限制亦已
    解除甚多，且定期理髮及美髮，亦為一般人通常之生活習慣
    ，故難認聲請人所工作之其妻美髮店之客戶，會因上開疫情
    而較為影響其等至店內消費，故堪認聲請人於本院准予清算
    後，其每月之收入數額，仍應以15,000元為準。至聲請人經
    准予清算後之每月必要支出部分，聲請人表示為每月13,591
    元，而本院准予其清算之裁定，亦同此金額之認定，本院認
    該金額尚屬合理可採，是以聲請人每月收入約15,000元，扣
    除每月支出13,591元觀之，足認聲請人於裁定開始清算後，
    其每月固定收入扣除必要支出後仍有餘額。再就聲請人聲請
    清算前二年期間之收入，聲請人業已陳稱其當時每月收入15
    ,000元，則本院即以當時每月收入15,000元為計算標準，則
    債務人聲請清算前2年收入總額為360,000元（計算式：15,0
    00×24）；另聲請人聲請清算前2年內，其每月之必要支出數
    額，亦係以本院上開108年度消債清字第38號裁定所認定之1
    3,591元為準，業經聲請人陳述在卷（見本院卷第74頁），
    依此，則聲請人聲請清算前2年內之必要支出總額為326,184
    元(計算式：13,591×24），是以聲請人於聲請清算前2年間
    之可處分所得360,000元，扣除自己及扶養親屬之必要生活
    費用之326,184元後，尚餘33,816元，而本件普通債權人於
    清算程序中之分配總額為零元，為聲請人所自承，並據調取
    本院109年度司執消債清字第11號事件查明無訛。是以本件
    債權人分配總額顯低於聲請人即債務人聲請清算前二年間，
    可處分所得扣除自己必要生活費用之數額，而該當消債條例
    第133條規定應不免責之情形。　　　　　　
四、綜上所述，聲請人於開始清算後有固定收入，於扣除自己及
    依法應受其扶養者所需必要生活費用後，仍有餘額，而普通
    債權人依清算程序受分配之總額，低於聲請人於聲請清算前
    二年間可處分所得扣除自己及受其扶養者所必要生活費用之
    數額，依消債條例第133條前段規定，應為不免責之裁定，
    復未經普通債權人同意其免責，情節又非屬輕微，無例外得
    以免責之情事，揆諸上開規定，債務人應不予免責，爰裁定
    如主文。至債務人受不免責之裁定確定後，繼續清償本件之
    債權人達消債條例第141條所規定之數額，即前述之33,816
    元，得再聲請法院裁定免責，附此敘明之。
五、爰裁定如主文。
中    華    民    國     110    年    4     月   19   日
                  民事第二庭  法  官  鄭政宗
以上正本係照原本作成。
如不服本裁定應於送達後10日內向本院提出抗告狀，並繳納抗告
費新臺幣1,000 元。
中　　華　　民　　國　　110 　年　　4 　　月　　20　　日
                              書記官  黃志微